【裁判字號】    98,訴,706
【裁判日期】    980527
【裁判案由】    確認抵押債權不存在等
【裁判全文】
臺灣臺中地方法院民事判決  98年度訴字第706號
原      告  甲○○
訴訟代理人  徐明珠律師
複代理人    邢建緯律師
被      告  乙○○
被      告  丙○○
訴訟代理人  許桂挺律師
            黃士哲律師
上列當事人間確認抵押債權不存在等事件，本院於民國98年5月
20日言詞辯論終結，判決如下：
    主      文
原告之訴駁回。
訴訟費用新台幣伍萬壹仟貳佰伍拾陸元由原告負擔。
    事實及理由
壹、程序方面：
一、本件被告乙○○經合法通知，未於言詞辯論期日到場，核無
    民事訴訟法第386條所列各款情形，爰依原告之聲請，由其
    一造辯論而為判決。
二、按確認之訴非原告有即受確認判決之法律上利益者，不得提
    起。所謂即受確認判決之法律上利益，係指法律關係之存否
    不明確，原告主觀上認其在法律上之地位有不安之狀態存在
    ，且此種不安之狀態，能以確認判決將之除去者而言。查本
    件原告主張被告乙○○與被告丙○○之間並無任何債權債務
    關係存在，但原告所有之下述4筆土地上，有被告乙○○為
    被告丙○○設定之抵押權，業經被告丙○○聲請拍賣抵押物
    准許在案（本院98年度司拍字第78號），是被告間就抵押權
    所擔保之債權存在與否，致使原告所有土地有遭拍賣之危險
    ，且該不安定之法律上地位，得以確認判決加以除去。準此
    ，原告有提起確認訴訟之訴之利益存在，合先敘明。
貳、實體方面：
一、原告主張：
  (一)原告與被告乙○○於民國（下同）97年6月間合資購買坐落
    台中市○○區○○段518地號（權利範圍4分之1）、520地號
    （權利範圍4分之1）、521地號（權利範圍3分之1）、30之1
    地號（權利範圍全部）等4筆土地（下稱系爭土地）。被告
    乙○○簽發金額新台幣（下同）13,857,000元之本票交付原
    告作為擔保。惟被告乙○○將系爭土地過戶至其名下後，未
    經原告同意，即於97年8月11日逕將系爭土地設定抵押權（
    下稱系爭抵押權）予被告丙○○。
  (二)按抵押權成立，以有擔保之債權存在為前提，債權若不存在
    ，縱有抵押權登記，依抵押權之從屬性，應許抵押人請求抵
    押權人塗銷抵押權。本件被告丙○○與被告乙○○間，並無
    任何債權債務關係存在。被告丙○○辯稱其與被告乙○○間
    有5,040,000元之消費借貸關係存在，應由被告丙○○對於
    其確有將504萬元，交付被告乙○○收受之事實，先負舉證
    之責。被告丙○○固提出被告乙○○或訴外人宋崇慶簽發之
    本票、支票，但不足以證明已交付被告乙○○5,040,000元
    之事實，故不能認為彼2人間確有借貸關係存在，依抵押權
    之從屬性，上開土地所設定抵押權，自失所附麗。而該抵押
    權登記，顯然對於原告所有權之完整性有所妨害，原告自得
    依民法第767條中段規定請求塗銷系爭抵押權之登記，為此
    提起本件訴訟，並聲明：(1)確認被告乙○○、丙○○就原告
    甲○○所有坐落台中市○○區○○段518地號（權利範圍4分
    之1）、520地號（權利範圍4分之1）、521地號（權利範圍3
    分之1）及30之1地號（權利範圍全部）土地，經台中市中興
    地政事務所以97年空白字第312290號收件，97年8月11日登
    記，以被告丙○○為抵押權人，擔保債權金額本金504萬元
    ，債務人為被告乙○○之抵押債權不存在。(2)被告丙○○應
    將前項抵押權設定登記予以塗銷。
二、被告乙○○未於言詞辯論期日到場，亦未提出書狀作何聲明
    或陳述。被告丙○○則以下述情詞為辯，並聲明原告之訴駁
    回：
  (一)被告乙○○自96年7月起，陸續向被告丙○○借款，迄今計
    有5,040,000元尚未清償。其各次借款情節如下：
    (1)96年7月31日前後，被告乙○○向被告丙○○借款600,000
      元，曾開立發票日不詳之同額遠期支票予被告丙○○作為
      還款之擔保，被告乙○○後於該支票票載發票日前，開立
      相同金額，發票日為97年8月7日之本票將該支票換回。
    (2)96年9月3日前後，被告乙○○向被告丙○○借款400,000
      元，開立同額，發票日為97年8月12日之遠期支票予被告
      丙○○作為還款擔保。
    (3)96年9月30日前後，被告乙○○向被告丙○○借款1,000,
      000元，開立同額，發票日為97年9月30日之遠期支票予被
      告丙○○作為還款之擔保。
    (4)97年6月15日前後，被告乙○○向被告丙○○借款1,114,
      000元，被告乙○○開立同額，發票日為97年8月11日之遠
      期支票予被告丙○○作為還款之擔保。
    (5)97年6月30日前後，被告乙○○向被告丙○○借款500,000
      元，開立同額，發票日為97年8月15日之遠期支票予被告
      丙○○作為還款之擔保。
    (6)97年7月15日前後，被告乙○○向被告丙○○借款500,000
      元，被告乙○○交付其夫宋崇慶所簽發金額580,000元，
      發票日為97年8月12日之遠期支票予被告丙○○，其中80,
      000元作為利息，其餘500,000元作為還款之用。
    (7)97年8月6日被告乙○○向被告丙○○借款820,000元，被
      告乙○○開立同金額，發票日為97年8月7日之本票予被告
      丙○○作為還款之擔保。同時被告乙○○交付2紙由其夫
      宋崇慶簽發，金額均為40,000元，發票日分別為97年9月
      18日及97年11月18日之支票，作為借款利息。
  (二)在97年8月6日之借款當日，被告丙○○因被告乙○○前尚有
    4,140,000元尚未清償，且知其票信已出問題，發生退補情
    事，故要求被告乙○○除票據外，尚須提供其他擔保，方願
    將820,000元貸出，故雙方於次日即97年8月7日簽訂抵押權
    設定契約書，以系爭土地擔保債權總額4,140, 000元加上
    900,000元共計5,040,000元之抵押權。是被告丙○○對被告
    乙○○確有5,040,000元債權存在，原告指稱被告丙○○與
    被告乙○○之間無債權債務關係與事實不符。系爭抵押權乃
    依法設定，設定時原告尚非所有權人，何來侵害原告權益之
    說？
三、雙方不爭執之事實：
  (一)原告於97年8月26日因買賣原因，自被告乙○○受讓坐落台
    中市○○區○○段518地號（權利範圍4分之1）、520地號（
    權利範圍4分之1）、521地號（權利範圍3分之1）及30之1地
    號（權利範圍全部）土地，而於97年9月2日登記為所有權人
    。
  (二)被告乙○○於97年8月11日以上開土地共同設定普通抵押權
    504萬元予被告丙○○（其中518、521地號為第2順位抵押權
    ；520、30之1地號為第1順位）。
  (三)原告主張其於97年6月間與被告乙○○合資購買上開土地，
    以被告乙○○名義登記，由被告乙○○開立金額13,857,000
    元之本票1紙交付原告以供擔保。而該本票上「乙○○」印
    文、簽名及金額、地址之筆跡，與被告丙○○提出之本票所
    示，以肉眼觀察大致相符。
四、法院之判斷：
  (一)按民事裁判，係法院行使司法權來判定當事人私法上權利存
    在與否。而當事人私法權利存在與否的判斷，必須透過訴訟
    上實體法規的適用及適合該實體法規事實的認定才有實現之
    可能。然而當事人所主張的事實，均屬於過去的事情，是否
    符合其主張適用之實體法規的構成要件事實，除法院已經明
    瞭以外，當事人於訴訟程序為使法院確信事實的存在，自應
    提出證據證明，故民事訴訟法第277條本文規定：「當事人
    主張有利於己之事實者，就其事實有舉證之責任」，或謂之
    「主觀之舉證責任」。然而，法院為判斷特定法律效果發生
    或不發生所必要之事實（未經當事人舉證證明或雖經舉證仍
    不完備）真偽不明時，不得拒絕審判，仍須作成何方當事人
    勝敗的判決，此時就應依「舉證責任分配」法則，將判決之
    危險或不利益（敗訴的風險）由應負舉證責任的一方負擔，
    即所謂「客觀之舉證責任」。簡單而言，負有舉證責任之當
    事人，若未能證實自己主張之事實為真實，縱然他方就其抗
    辯事實即令不能舉證，或其所舉證據尚有疵累，亦應受敗訴
    之判決（最高法院17年度上字第917號判例參照）。
  (二)實務上，司法院院字第2269號解釋及最高法院42年台上字第
    170號判例固認為在消極確認（確認法律關係不存在）之訴
    ，如被告主張其法律關係存在時，應由被告負舉證責任。然
    最高法院判例亦認：於主張表意人與相對人通謀而為虛偽意
    思表示者，應由該主張通謀者負舉證之責（最高法院27年上
    字第2622號、48年台上字第29號判例參照）。是以，當原告
    （第三人）主張第1被告（表意人）與第2被告（相對人）間
    虛偽成立借貸契約（無效契約），是否仍應由被告對其等借
    貸關係成立之事實，負舉證責任，實非無疑。故本院以為，
    首揭消極確認訴訟之舉證責任分配法則，僅應視為一般原則
    ，並非一成不變，應在具體訴訟中，法院應依兩造主張之情
    節，本於誠信、公平原則妥適分配舉證責任，此為民事訴訟
    法第277條但書規定「但‧‧‧依其情形顯失公平者，不在
    此限」之精義所在。
  (三)查本件原告否認者，乃被告乙○○以系爭土地為被告丙○○
    設定抵押權所擔保之5,040,000元債權。惟系爭抵押權為普
    通抵押權，並非最高限額抵押權，依普通抵押權之從屬性論
    之，必然有被擔保之債權存在為常態。倘無抵押權所擔保之
    債權存在之情形下，債務人或設定義務人勢必主張無效，要
    求塗銷抵押權登記；同理，抵押物之受讓人見已有抵押權設
    定，衡諸常情，必然詢問讓與人債權之真實性，或要求讓與
    人清償債務，以避免抵押權之追及效果，斷無不予聞問之理
    。查本件被告丙○○主張系爭抵押債權5,040,000元存在，
    已提出被告乙○○簽發或交付之本票2紙、支票7張（其中3
    張支票之發票人為宋崇慶，係被告乙○○之配偶，有戶籍謄
    本在卷可查）為證，各該票據所示金額，核與系爭土地登記
    謄本上「擔保債權種類及範圍」所載各筆借款金額相符（其
    中發票日97年8月11日之支票，票面金額為1,114,000元，但
    土地登記謄本上誤載為114萬元）。其中發票日97年8月7日
    本票上之「乙○○」印文、簽名，及其金額、地址筆跡，以
    肉眼觀察均與原告所提出被告乙○○交付予原告供擔保之本
    票所示相符，業據原告所不爭執，該2張本票上「乙○○」
    印文及簽名，亦與本院依職權向台中市中興地政事務所調取
    之系爭抵押權登記申請書所示相符，足見被告丙○○提出上
    開本票2紙、支票7張，確為被告乙○○簽發或交付。然原告
    既以被告乙○○簽發之本票作為證明其與被告乙○○間債權
    關係存在之證據，則被告丙○○以上開本票2紙、支票7張，
    證明其與被告乙○○間有借貸關係存在，亦堪採取。
  (四)依系爭土地登記謄本所載，原告所有權登記日係於97年9月2
    日，登記時除已有被告丙○○之抵押權設定外，其中518、
    521地號土地，另有被告乙○○為第三人張世明設定之第1順
    位最高限額抵押權，原告自難諉為不知。則原告於所有權移
    轉登記前，焉有不向被告乙○○確認其債權真實之可能？且
    依原告所述，其與被告乙○○係合資購買系爭土地，權義關
    係更趨複雜，原告登記時更應質問被告乙○○何以將土地為
    張世明及被告丙○○設定抵押權，當無待被告乙○○行方不
    明，且受被告丙○○聲請拍賣抵押物後，始無端爭執被告丙
    ○○之債權！又第三人張世明亦於98年3月11日對上開2筆土
    地為查封登記，惟原告竟捨張世明之抵押債權不論，而於98
    年3月18日起訴否認被告丙○○之債權，亦有可議之處。
  (五)依上開情節而言，原告主張被告乙○○與被告丙○○間「自
    始」無債權債務關係存在，無異係主張被告2人通謀虛偽設
    定抵押權，然在被告丙○○提出相關之本、支票等債權憑證
    後，當由原告提出反證就系爭抵押權所擔保之債權不存在，
    被告2人通謀虛偽設定抵押權之事實負證明之責，否則抵押
    權之追及效力，可由受讓人以訴訟主張之方式，「任意」予
    以否認，反由抵押權人提出已交付金錢予債務人之證據，以
    證明抵押債權存在，此舉顯然加重抵押權人之證明義務，不
    符事理之平。而本件原告僅泛稱被告2人間無任何債權債務
    關係存在，並未提出其他可以證明被告2人間債權存有疑義
    之任何證據，則原告訴請確認系爭抵押權所擔保之債權不存
    在、復以該「無效」抵押權登記，侵害其所有權之完整性，
    依民法第767條中段規定訴請被告丙○○予以塗銷，均為無
    理由，應予駁回。
五、本件事證已經明確，兩造其餘攻擊、防禦與證據方法，核與
    判決結果無影響，爰不再逐一論述，附此敘明。
六、訴訟費用51,256元（含被告乙○○之公示送達登報費360元
    ）負擔之依據：民事訴訟法第78條。
中    華    民    國    98    年    5     月    27    日
                  民事第二庭  法  官  王邁揚
以上為正本係照原本作成。
如對本判決上訴，須於判決送達後20日內向本院提出上訴狀。
中    華    民    國    98    年    5     月    27    日
                              書記官


司法院資訊處製作；財團法人民間司法改革基金會備份。
